【裁判字號】    99,消債更,11
【裁判日期】    990609
【裁判案由】    更生事件
【裁判全文】
臺灣雲林地方法院民事裁定            99年度消債更字第11號
債  務  人  甲○○○○○○
債  權  人  丁○(台灣)商業銀行股份有限公司
法定代理人  乙○○
債  權  人  萬泰商業銀行股份有限公司
法定代理人  戊○○
債  權  人  台新國際商業銀行股份有限公司
法定代理人  丙○○
上列當事人聲請消費者債務清理事件，本院裁定如下：
    主  文
債務人王心蕙自中華民國九十九年六月十日上午八時起開始更生
程序；並命司法事務官進行本件更生程序。
保全程序之聲請駁回。
    理  由
一、本件債務人主張略以：債務人有不能清償債務情事，前已提
    出債權人清冊，以書面向最大債權金融機構請求共同協商債
    務清償方案，惟協商不成立，且其無擔保或無優先權之債務
    總額未逾新臺幣1, 200萬元，復未經法院裁定開始清算程序
    或宣告破產，爰向本院聲請更生等語。
二、按法院開始更生程序之裁定，應載明其年、月、日、時，並
    即時發生效力，消費者債務清理條例第45條第1項定有明文。
    又法院裁定開始更生或清算程序後，得命司法事務官進行更
    生或清算程序，必要時得選任律師、會計師或其他適當之自
    然人或法人一人為監督人或管理人，消費者債務清理條例第
    16條第1 項亦定有明文。
三、次按債務人與金融機構協商成立者，不得聲請更生或清算，
    但因不可歸責於己之事由，致履行顯有重大困難者，不在此
    限；本條例施行前，債務人依金融主管機關協調成立之中華
    民國銀行公會會員辦理消費金融案件無擔保債務協商機制與
    金融機構成立之協商，準用前項之規定，消費者債務清理條
    例第151 條第5 項、第6 項分別定有明文。據此，倘債務人
    前雖已依照金融主管機關協調成立之中華民國銀行公會會員
    辦理消費金融案件無擔保債務協商機制與金融機構達成債務
    清償協商方案，然債務人若能證明其確有因不可歸責於己之
    事由，致履行顯有重大困難之情形者，仍得再聲請更生或清
    算。又從消費者債務清理條例第151 條立法理由固可推知，
    債務協商清償方案成立後，應由債務人按其同意之條件履行
    ，若於其後發生情事變更，在清償期間收入或收益不如預期
    ，或因不可預期之額外支出等情，致該方案履行困難甚或履
    行不能，且因不可歸責於己之事由所致，始能聲請更生或清
    算。惟所謂不可歸責於己之事由，仍應就債務人所處主客觀
    情境，依具體個案詳予審酌認定，若債務人於協商時為滿足
    債權銀行之要求，以達成協議，而將可從親屬等人獲取金錢
    協助或借貸、融資等主觀因素納入，並作為同意及履行協商
    方案之因素，其後若能證明親屬等協助或借貸、融資，無法
    接續或有其他情事變更等具體情狀，且可證明不可歸責於債
    務人之事由所致，自亦宜准其聲請更生或清算，以維消費者
    債務清理條例之立法意旨。
四、經查，本院98年度消債更字第61號、98年消債抗字第39號裁
    定固曾指出「縱認聲請人所稱協商條件過苛，每個月依協商
    條件應清償之金額無法維持基本生活等情屬實，亦為聲請人
    協商當時所得預見之事實，聲請人仍願成立協商，即難謂不
    可歸責於聲請人。」然：
  (一)聲請人已多次表明其係基於可得父親等親屬協助及任職老闆
    娘願借貸金錢，才有能力履行銀行的方案，於此情況下才會
    答應協商之條件，嗣因父親無力再提供協助，且所任職務之
    老闆娘不願再繼續出借金錢，不得不毀諾等情，此亦足反徵
    債務人協商時之經濟能力等情境之不對稱或無奈。
  (二)細察上開協商、履約及毀諾之期間、過程，與債務人所稱他
    人協助或出借金錢之情形相當，對照債務人之收入與支出，
    可認債務人無法再繼續履行協商之原因，確實端繫於他人之
    意願與能力，就債務人而言，此等情形即屬情事變更。
  (三)又上開規定意旨，應在避免債務人任意毀諾已成立之協商，
    濫用更生或清算之裁判上債務清理程序，而非在於以「協商
    條件」之約束，逼使債務人無更生機會。本件經參酌到庭之
    債權人代理人於聽取債務人之說明後，亦非不能體會債務人
    之情境，可認本件依債務人經濟能力及生活變化等一切情狀
    ，殊難率以誠信原則苛責債務人。
  (四)承上，本件參酌債務人上開聲請被駁回後，相關生活狀況及
    舉債情形，可認其先前之毀諾，確係因急於達成協商而承諾
    較本身能力為高之負擔，則其毀諾固有不該，然亦反徵經濟
    弱勢者之無奈。
  (五)因之，本件經審酌個案具體特殊狀況，例如其協商後所為舉
    債等情形，可認其毀諾乃出於經濟變化等情事變更原則，當
    不宜全部歸責於債務人。
五、復查：
  (一)債務人所主張之上開事實，業據提出聲請書，並經本院函令
    補正財團法人金融聯合徵信中心當事人綜合信用報告前置協
    商專用個人信用報告、聲請人目前每月必要支出之費用（含
    扶養費）、與配偶王改就子女之扶養費分擔方式、聲請人之
    在職證明、99年1 至4 月份之薪資證明單、95年度綜合所得
    稅各類所得資料清單、98年度綜合所得稅扣繳憑單影本、最
    近3 個月內所申請之財產歸屬資料清單等等資料附卷可稽；
    且經本院依職權向本件債務人之最大債權銀行聯邦商業銀行
    股份有限公司函查屬實，有其民事陳報狀及附件書證等在卷
    可考。
  (二)債務人先前與最大債權銀行協商，債權銀行雖提供每期還款
    新台幣（下同）7,800 元之方案，參以債務人每月平均薪資
    約為21,400元，然債務人實領薪資，以99年2 至4 月之平均
    值，則僅約15,231元，債務人確實無法履行協商方案，可認
    該協商不成立之情形，殊難僅因債務人無力履行，遽予歸責
    債務人。
  (三)此外，聲請人為本件聲請前，業經雲林縣政府同意提供社會
    福利救助，此等由社會福利機關等公權力機制，基於專業職
    權所為審核結果，於其社福主管機關所為公法行政及公益等
    職責，確實認同聲請人本身經濟困境，而同意給予扶助，有
    雲林縣莿桐鄉公所函文等相關書證可憑，亦可佐證債務人生
    活之困難，而有啟動更生程序之必要。
六、末查，本件除上開不應全部歸責債務之情事外，復無其他消
    費者債務清理條例第6 條第3 項、第8 條或第46條各款所定
    駁回更生聲請之事由存在。況本件若准予債務人啟動更生程
    序，並不當然等同債務人可以免責，反可由具公權力性質之
    專業人員，進行相關實質調查與評估，確實有益於實踐消費
    者債務清理條例之立法意旨，兼衡債權人、債務人之利益及
    社會安全等公益。
七、綜上所述，本件可認債務人聲請更生，應屬有據，爰裁定如
    主文，本件債務人既裁定准開始更生程序，爰併予裁定命司
    法事務官進行本件更生程序。
八、按法院裁定開始更生程序後，對於債務人不得開始或繼續訴
    訟及強制執行程序，消費者債務清理條例第48條第2 項定有
    明文，本院既裁定准許債務人開始更生程序，依上規定可知
    債務人關於保全處分之聲請，確無必要，爰併予駁回。
中    華    民    國    99    年    6     月    9     日
              民事第一庭    法      官  黃玉清
上為正本係照原本作成
本件不得抗告
本裁定已於99年6月10日上午8時公告。
中    華    民    國    99    年    6     月    9     日
                            書  記  官  王振州

司法院資訊處製作；財團法人民間司法改革基金會備份。
